---
title: "Codigos"
author: "Jennifer Salazar"
date: "26/8/2021"
output: html_document
---

```{r setup, include=FALSE}
knitr::opts_chunk$set(echo = TRUE)
```

Librerias

```{r}
library(pdR)
library(forecast)
library(lmtest)
library(fANCOVA)
library(TSA)
library(uroot)
```


1. Análisis descriptivo y test HEGY de raıces unitarias estacionales, usando los primeros n = 216 datos de la serie.

Lectura de Datos 

```{r}
# Lectura de los datos
datos=read.table("anex-EMMET-dic2019-Fabricacion de otros productos quimicos (1).csv",header=T,sep=";",skip=14,dec=",",colClasses=c(rep("NULL",4),"numeric",rep("NULL",6)))
datos=ts(datos,freq=12,start=c(2001,1))


#Defina longitud serie recortada
n=length(datos)-12 #En este ejemplo se recortan 12 datos
t=1:n

#Serie recortada
yt=ts(datos[t],freq=12,start=c(2001,1))

# Para el pronostico
tnuevo=(n+1):length(datos)
ytf=ts(datos[tnuevo],freq=12,start=c(2019,1)) #Datos para la validación cruzada
```


a) Describa brevemente los patrones de la serie: tendencia, estacionalidad, presencia de ciclos y la varianza; explique
por que se puede o no considerar la tendencia y la estacionalidad como de tipo global.

Gráfica de la serie recortada

```{r}
par(pty="s")
plot(yt, lwd=2, xlab="Tiempo", ylab = "Producción nominal", col = '#717D7E', main="Serie original")
grid()
```

(Decir todo lo que vemos a partir de la serie)

Como aplicar en R diferencias regulares y estacionales a una serie de tiempo

```{r}
Yt <- yt
difd1 <- diff(Yt)
difD12 <- diff(Yt,lag=12)
difdD12 <- diff(diff(Yt,lag=12))
```


b) Si la serie es de varianza constante, presente y analice las siguientes graficas

* de la serie recortada y su ACF muestral,

```{r}

plot(Yt, lwd=2, xlab="Tiempo", ylab = "Producción nominal", col = 'cyan4', main = "Serie original", cex.main=0.7)
grid()


acf(as.numeric(Yt),ci.type="ma",lag.max=36,lwd=2,main="",cex.lab=0.5,cex.axis=0.5)
title(main="ACF serie original",cex.main=0.5)
```



* de su primera diferencia regular ∇Yt y su ACF muestral

```{r}

plot(difd1, lwd=2, xlab="Tiempo", ylab = "Producción nominal", col = 'cyan4', main="Serie primera diferencia regular", cex.main=0.7)
grid()

acf(as.numeric(difd1),ci.type="ma",lag.max=36,lwd=2,main="",cex.lab=0.5,cex.axis=0.5)
title(main="ACF primera diferencia regular",cex.main=0.5)
abline(v=c(12,24,36),lty=2,col=2)
```


* de su primera diferencia estacional ∇12Yt y su ACF muestral

```{r}
plot(difD12, lwd=2, xlab="Tiempo", ylab = "Producción nominal", col = 'cyan4', cex.main=0.7, main="Serie primera diferencia estacional")
grid()

acf(as.numeric(difD12),ci.type="ma",lag.max=36,lwd=2,main="",cex.lab=0.5,cex.axis=0.5)
title(main="ACF primera diferencia estacional",cex.main=0.5)
abline(v=c(12,24,36),lty=2,col=2)
```


* de la serie diferenciada por tendencia y estacionalidad (o sea ∇∇12Yt) y su ACF muestral

```{r}
plot(difdD12, lwd=2, xlab="Tiempo", ylab = "Producción nominal", col = 'cyan4', cex.main=0.7, main="Serie diferencia regular y estacional (d=D=1)")
grid()

acf(as.numeric(difdD12),ci.type="ma",lag.max=36,lwd=2,main="",cex.lab=0.5,cex.axis=0.5)
title(main="ACF diferencia regular y estacional (d=D=1)",cex.main=0.5)
abline(v=c(12,24,36),lty=2,col=2)
```



Ejecución del test HEGY

```{r}
#Test Hegy sobre serie recortada
library(pdR)
HEGY.test(wts=yt,itsd=c(0,0,c(0)),selectlags=list(mode="aic", Pmax=12))$stats
```


**ACF de la serie y de las diferencias regular y estacionales:**

Lo siguiente no se utiliza solo es una ejemplificación de la profesora


```{r}
acf(as.numeric(Yt),ci.type="ma",lag.max=36,lwd=2,main="",cex.lab=0.5,cex.axis=0.5)
title(main="ACF Yt",cex.main=0.5)

acf(as.numeric(difd1),ci.type="ma",lag.max=36,lwd=2,main="",cex.lab=0.5,cex.axis=0.5)
title(main="ACF diferencia regular",cex.main=0.5)
abline(v=c(12,24,36),lty=2,col=2)

pacf(as.numeric(difd1),lag.max=36,lwd=2,main="",cex.lab=0.5,cex.axis=0.5)
title(main="PACF diferencia regular",cex.main=0.5)
abline(v=c(12,24,36),lty=2,col=2)

acf(as.numeric(difdD12),ci.type="ma",lag.max=36,lwd=2,main="",cex.lab=0.5,cex.axis=0.5)
title(main="ACF diferencia regular y estacional (d=D=1)",cex.main=0.5)
abline(v=c(12,24,36),lty=2,col=2)


pacf(as.numeric(difdD12),lag.max=36,lwd=2,main="",cex.lab=0.5,cex.axis=0.5)
title(main="ACF diferencia regular y estacional (d=D=1)",cex.main=0.5)
abline(v=c(12,24,36),lty=2,col=2)
```




**Como ajustar y pronosticar un SARIMA(p,d,q) × (P,D,Q)[s] sin deriva y con todos los coeficientes**

Ajuste y pronostico del modelo 1 ARIMA(8,1,2)(0,1,1)[12]

Ecuación:

modelo 1 ARIMA(8,1,2)(0,1,1)[12]

$$\phi_8(B)  ∇^1_{12}
∇^dYt = \theta_2(B) \Theta_1(B^{12})Et$$

$$(1-\phi_1B-\phi_2B^2-\phi_3B^3-\phi_4B^4-\phi_5B^5-\phi_6B^6-\phi_7B^7-\phi_8B^8)(1-B)(1-B^{12})Y_t=(1+\theta_1+\theta_2B^2)(1+\Theta_1B^{12})E_t, ~con~ \{E_t\}_t~un~R.B \sim N(0, \sigma^2)$$

```{r}
modelo1=Arima(yt,order=c(8,1,2),seasonal=list(order=c(0,1,1)),method="ML")
coeftest(modelo1) 

pronostico1=ts(as.data.frame(forecast(modelo1,h=12,level=95)),freq=12,start=c(2019,1))
pronostico1

accuracy(pronostico1[,1],ytf)
```

#######################################################################


Ajuste y pronostico del modelo 2 ARIMA(1,0,2)(0,1,1)[12] con deriva:

Ecuación:

modelo 2 ARIMA(1,0,2)(0,1,1)[12] con deriva:

$$\phi_1(B)  ∇^1_{12}Yt = \delta + \theta_2(B) \Theta_1(B^{12})Et$$

$$(1-\phi_1B)(1-B^{12})Y_t=\delta+ (1+\theta_1+\theta_2B^2)(1+\Theta_1B^{12})E_t, ~con~ \{E_t\}_t~un~R.B \sim N(0, \sigma^2)$$



```{r}
modelo2=Arima(yt,order=c(1,0,2),seasonal=list(order=c(0,1,1)),method="ML", include.drift = T)
coeftest(modelo2) 

pronostico2=ts(as.data.frame(forecast(modelo2,h=12,level=95)),freq=12,start=c(2019,1))
pronostico2

accuracy(pronostico2[,1],ytf)
```




**identificación con armasubsets().**

Modelo 3

```{r}
win.graph(heigh=5,width=9) 
plot(armasubsets(difdD12,nar=12,nma=12,y.name='AR',ar.method='ols'))
```

Parametros sombreados:

(Hacer la tabla)

$$\phi_1, \phi_2, \phi_6, \phi_7, \theta_4, \Theta_1$$

* Parte AR regular:$\phi_1, \phi_2, \phi_6, \phi_7$, entonces p=7 y $\phi_7(B)=1-\phi_1B-\phi_2B^2-\phi_6B^6-\phi_7B^7$
* Parte MA regular:$\theta_4$, entonces q=4 y $\theta_4(B)=1+\theta_4B^4$
* Parte AR estacional: No hay
* Parte MA estacional: $\Theta_1$, entonces Q=1 y $\Theta_1(B^{12})=1+\Theta_1B^{12}$

Por lo tanto el modelo es un: $SARIMA(7,1,4)(0,1,1)[12]$


$$(1-\phi_1B-\phi_2B^2-\phi_6B^6-\phi_7B^7)(1-B)(1-B^{12})Y_t=(1+\theta_4B^4)(1+\Theta_1B^{12})E_t, ~con~ \{E_t\}_t~un~R.B \sim N(0, \sigma^2)$$

Ajuste y pronostico del modelo 3 

Por ejemplo, para ajustar sin deriva y pronosticar un SARIMA(7,1,4)×(0,1,1)[12], con $\phi_j \neq 0$, para j = 1, 2, 6, 7, $\theta_i \neq 0$, para
i = 4, y $\Theta_l \neq 0$ para l = 1, y asumiendo que Yt ya tiene formato de serie de tiempo con frecuencia s = 12:

```{r}
modelo3 <- Arima(yt,order=c(7,1,4),seasonal=list(order=c(0,1,1)),
fixed=c(NA,NA,0,0,0,NA, NA,rep(0,3),NA,NA),method="ML")

coeftest(modelo3)
pronostico3=ts(as.data.frame(forecast(modelo3,h=12,level=95)),freq=12,start=c(2019,1))
pronostico3

accuracy(pronostico3[,1],ytf)
```




Modelo 4


```{r}
win.graph(heigh=5,width=9)
plot(armasubsets(difdD12,nar=18,nma=18,y.name='AR',ar.method="ols"))
```

Parametros sombreados

(Hacer tabla)

$$\phi_1, \phi_2, \phi_8, \theta_4, \Theta_1, \theta_6 \Theta_1$$

Ademas se incluye el $\theta_6$

* Parte AR regular:$\phi_1, \phi_2, \phi_8$, entonces p=8 y $\phi_8(B)=1-\phi_1B-\phi_2B^2-\phi_8B^8$
* Parte MA regular:$\theta_4, \theta_6$, entonces q=6 y $\theta_6(B)=1+\theta_4B^4+\theta_6B^6$
* Parte AR estacional: No hay
* Parte MA estacional:$\Theta_1$, entonces Q=1 y $\Theta_1(B^{12})=1+\Theta_1B^{12}$

Por lo tanto el modelo es un: $SARIMA(8,1,6)(0,1,1)[12]$


$$(1-\phi_1B-\phi_2B^2-\phi_8B^8)(1-B)(1-B^{12})Y_t=(1+\theta_4B^4+\theta_6B^6)(1+\Theta_1B^{12})E_t, ~con~ \{E_t\}_t~un~R.B \sim N(0, \sigma^2)$$

Ajuste y pronostico del modelo 4 

Por ejemplo, para ajustar sin deriva y pronosticar un SARIMA(8,1,6)×(0,1,1)[12], con $\phi_j \neq 0$, para j = 1, 2, 8, $\theta_i \neq 0$, para
i = 4, 6 y $\Theta_l \neq 0$ para l = 1, y asumiendo que Yt ya tiene formato de serie de tiempo con frecuencia s = 12:



```{r}
modelo4 <- Arima(yt,order=c(8,1,6),seasonal=list(order=c(0,1,1)),
fixed=c(NA,NA,rep(0,5),NA, rep(0,3), NA, 0, NA, NA),method="ML")

coeftest(modelo4)
pronostico4=ts(as.data.frame(forecast(modelo4,h=12,level=95)),freq=12,start=c(2019,1))
pronostico4

accuracy(pronostico4[,1],ytf)
```

# Gráficas de ajuste de los modelos:


```{r}
#Ajustes

yhatmodelo1 <- modelo1$fitted
yhatmodelo2 <- modelo2$fitted
yhatmodelo3 <- modelo3$fitted
yhatmodelo4 <- modelo4$fitted

```



```{r}
# Modelo 1 
par(pty="s")
plot(yt,main="Ajuste Modelo 1", cex.main=1)
lines(yhatmodelo1,col="salmon", lwd=2)
legend("topleft",legend=c("Real","ajustada"),col=c("black", "salmon"),lwd=2)
grid()

# Modelo 2
plot(yt,main="Ajuste Modelo 2", cex.main=1)
lines(yhatmodelo2,col=3, lwd=2)
legend("topleft",legend=c("Real","ajustada"),col=c(1,3),lwd=2)
grid()

# Modelo 3
plot(yt,main="Ajuste Modelo 3", cex.main=1)
lines(yhatmodelo3,col=4, lwd=2)
legend("topleft",legend=c("Real","ajustada"),col=c(1,4),lwd=2)
grid()

# Modelo 4
plot(yt,main="Ajuste Modelo 4", cex.main=1)
lines(yhatmodelo4,col="purple", lwd=2)
legend("topleft",legend=c("Real","ajustada"),col=c("black","purple"),lwd=2)
grid()
```



Punto 2 a)


```{r}
acf(as.numeric(difdD12),ci.type="ma",lag.max=36,lwd=2,main="",cex.lab=0.5,cex.axis=0.5)
title(main="ACF diferencia regular y estacional (d=D=1)",cex.main=0.5)
abline(v=c(12,24,36),lty=2,col=2)


pacf(as.numeric(difdD12),lag.max=36,lwd=2,main="",cex.lab=0.5,cex.axis=0.5)
title(main="ACF diferencia regular y estacional (d=D=1)",cex.main=0.5)
abline(v=c(12,24,36),lty=2,col=2)
```


Punto 2 b)


```{r}
auto.arima(yt,ic="aic",seasonal.test="ocsb")
auto.arima(yt,ic="aic",seasonal.test="ch")
auto.arima(yt,ic="aic",seasonal.test="seas")
auto.arima(yt,ic="bic",seasonal.test="ocsb")
auto.arima(yt,ic="bic",seasonal.test="ch")
auto.arima(yt,ic="bic",seasonal.test="seas")
```



$$Y_t~un~ARIMA(1,1,1)(1,0,0)[12]~sin~deriva:\\
(1-\phi_1B)(1-\Phi_1B^{12})(1-B)Y_t = (1+\theta_1B)E_t, \\
con~ \{E_t\}_t~un~R.B \sim N(0, \sigma^2)$$




$$Y_t~un~ARIMA(1,0,2)(0,1,1)[12]~con~deriva:\\
(1-\phi_1B)(1-B^{12})Y_t = \delta + (1+\theta_1B+\theta_2 B^2)(1-\Theta_1B^{12})E_t, \\
con~ \{E_t\}_t~un~R.B \sim N(0, \sigma^2)$$



$$Y_t~un~ARIMA(0,1,1)(1,0,0)[12]~sin~deriva:\\
(1-\Phi_1B^{12})(1-B)Y_t = (1+\theta_1B)E_t, \\
con~ \{E_t\}_t~un~R.B \sim N(0, \sigma^2)$$


**Calculo de exp(C∗n(p)) en modelos ARIMA(p,d,q)(P,D,Q)[s]:**


```{r}
#Creando funci´on usuario crit.inf.resid() para calcular C*n(p)
crit.inf.resid=function(residuales,n.par,AIC="TRUE"){
  if(AIC=="TRUE"){
    #Calcula AIC
    CI=log(mean(residuales^2))+2*n.par/length(residuales)
  }
  if(AIC=="FALSE"){
    #Calcula BIC
    CI=log(mean(residuales^2))+n.par*log(length(residuales))/length(residuales)
  }
  CI
}


#Tome k igual al total de parametros del modelo, contando incluso la deriva cuando el modelo tenga este parametro
#Si no transformo a Yt:

k1 <- length(coef(modelo1)[coef(modelo1)!=0])
AICmodelo1=exp(crit.inf.resid(residuales=residuals(modelo1),n.par=k1))
BICmodelo1=exp(crit.inf.resid(residuales=residuals(modelo1),n.par=k1,AIC="FALSE"))


k2 <- length(coef(modelo2)[coef(modelo2)!=0])
AICmodelo2=exp(crit.inf.resid(residuales=residuals(modelo2),n.par=k2))
BICmodelo2=exp(crit.inf.resid(residuales=residuals(modelo2),n.par=k2,AIC="FALSE"))


k3 <- length(coef(modelo3)[coef(modelo3)!=0])
AICmodelo3=exp(crit.inf.resid(residuales=residuals(modelo3),n.par=k3))
BICmodelo3=exp(crit.inf.resid(residuales=residuals(modelo3),n.par=k3,AIC="FALSE"))


k4 <- length(coef(modelo4)[coef(modelo4)!=0])
AICmodelo4=exp(crit.inf.resid(residuales=residuals(modelo4),n.par=k4))
BICmodelo4=exp(crit.inf.resid(residuales=residuals(modelo4),n.par=k4,AIC="FALSE"))


Modelo <- c("Modelo 1", "Modelo 2", "Modelo 3", "Modelo 4")
p <- c(k1, k2, k3, k4)
AIC <- c(AICmodelo1, AICmodelo2, AICmodelo3, AICmodelo4)
BIC <- c(BICmodelo1, BICmodelo2, BICmodelo3, BICmodelo4) 

medidas_ajuste <- data.frame(Modelo, p, AIC, BIC)
medidas_ajuste

```

(Poner los AIC y BIC en forma de tabla)


$$
\begin{array}{|c|c|c|}
\hline
Modelo & p &AIC &BIC \\
\hline
Modelo~1 & 11 &11.67448 &13.86399 \\
Modelo~2 & 5 &12.43720 &13.44790 \\
Modelo~3 & 6 &11.94935 &13.12389 \\
Modelo~4 & 6 &11.73588 &12.88944 \\
\hline
\end{array}
$$



## Análisis de residuales


```{r}
par(pty="s")
plot(residuals(modelo1), xlab = "Tiempo", ylab = "Residuales",col = "salmon")
abline(h=c(-2*sqrt(modelo1$sigma2),0,2*sqrt(modelo1$sigma2)),lty=2,col=2)
legend("bottomright", legend = "Modelo 1", col = "salmon", lty = 1)
grid()

plot(residuals(modelo2), xlab = "Tiempo", ylab = "Residuales",col =3)
abline(h=c(-2*sqrt(modelo2$sigma2),0,2*sqrt(modelo2$sigma2)),lty=2,col=2)
legend("bottomright", legend = "Modelo 2", col = 3, lty = 1)
grid()

plot(residuals(modelo3), xlab = "Tiempo", ylab = "Residuales",col = 4)
abline(h=c(-2*sqrt(modelo3$sigma2),0,2*sqrt(modelo3$sigma2)),lty=2,col=2)
legend("bottomright", legend = "Modelo 3", col = 4, lty = 1)
grid()

plot(residuals(modelo4), xlab = "Tiempo", ylab = "Residuales",col = "purple")
abline(h=c(-2*sqrt(modelo4$sigma2),0,2*sqrt(modelo4$sigma2)),lty=2,col=2)
legend("bottomright", legend = "Modelo 4", col = "purple", lty = 1)
grid()
```


```{r}
par(pty="s")
plot(modelo1$fitted,residuals(modelo1),xlab = "Valores Ajustados", ylab = "Residuales", col = "salmon")
abline(h=c(-2*sqrt(modelo1$sigma2),0,2*sqrt(modelo1$sigma2)),lty=2,col=2)
grid()
legend("bottomright", legend = "Modelo 1", col = "salmon", lty = 1)

plot(modelo2$fitted,residuals(modelo2),xlab = "Valores Ajustados", ylab = "Residuales", col = 3)
abline(h=c(-2*sqrt(modelo2$sigma2),0,2*sqrt(modelo2$sigma2)),lty=2,col=2)
grid()
legend("bottomright", legend = "Modelo 2", col = 3, lty = 1)

plot(modelo3$fitted,residuals(modelo3),xlab = "Valores Ajustados", ylab = "Residuales", col = 4)
abline(h=c(-2*sqrt(modelo3$sigma2),0,2*sqrt(modelo3$sigma2)),lty=2,col=2)
grid()
legend("bottomright", legend = "Modelo 3", col = 4, lty = 1)

plot(modelo4$fitted,residuals(modelo4),xlab = "Valores Ajustados", ylab = "Residuales", col = "purple")
abline(h=c(-2*sqrt(modelo4$sigma2),0,2*sqrt(modelo4$sigma2)),lty=2,col=2)
grid()
legend("bottomright", legend = "Modelo 4", col = "purple", lty = 1)
```


ACF de los residuales


```{r}
par(pty="s")
acf(as.numeric(residuals(modelo1)),ci.type="ma",lag.max=36,main="ACF residuos Modelo 1",ci.col=2, col="salmon", lwd=2)

acf(as.numeric(residuals(modelo2)),ci.type="ma",lag.max=36,main="ACF residuos Modelo 2",ci.col=2, col=3, lwd=2)

acf(as.numeric(residuals(modelo3)),ci.type="ma",lag.max=36,main="ACF residuos Modelo 3",ci.col=2, col=4, lwd=2)

acf(as.numeric(residuals(modelo4)),ci.type="ma",lag.max=36,main="ACF residuos Modelo 4",ci.col=2, col="purple", lwd=2)
```


```{r}
par(pty="s")
pacf(as.numeric(residuals(modelo1)),lag.max=36,main="PACF residuos Modelo 1",ci.col=2, col="salmon", lwd=2)

pacf(as.numeric(residuals(modelo2)),lag.max=36,main="PACF residuos Modelo 2",ci.col=2, col=3, lwd=2)

pacf(as.numeric(residuals(modelo3)),lag.max=36,main="PACF residuos Modelo 3",ci.col=2, col=4, lwd=2)

pacf(as.numeric(residuals(modelo4)),lag.max=36,main="PACF residuos Modelo 4",ci.col=2, col="purple", lwd=2)
```

Test Ljung Box


```{r}
#Funci´on usuario para obtener resultados Ljung-Box
#como se presentan en estas notas de clase
BP.LB.test=function(serie,maxlag,type="Box"){
  aux=floor(maxlag/6);
  X.squared=c(rep(NA,aux))
  df=c(rep(NA,aux))
  p.value=c(rep(NA,aux))
  for(i in 1:aux){
    test=Box.test(serie,lag=(6*i),type=type)
    X.squared[i]=test[[1]]
    df[i]=test[[2]]
    p.value[i]=test[[3]]
  }
  lag=6*c(1:aux)
  14
  teste=as.data.frame(cbind(X.squared,df,p.value))
  rownames(teste)=lag
  teste
}
```


```{r}
#Test Ljung-Box para residuales de los modelos 1 a 6
BP.LB.test(residuals(modelo1),36,type="Ljung")
BP.LB.test(residuals(modelo2),36,type="Ljung")
BP.LB.test(residuals(modelo3),36,type="Ljung")
BP.LB.test(residuals(modelo4),36,type="Ljung")
```



```{r}
#Test Shapiro para residuales de los modelos 1, 3 y 4
shapiro.test(residuals(modelo1))
shapiro.test(residuals(modelo3))
shapiro.test(residuals(modelo4))
```



```{r}
#Gr´afico Normalidad solo para modelos 1, 3 y 4
par(pty="s")
qqnorm(residuals(modelo1), col="salmon");qqline(residuals(modelo1))
legend("topleft",legend=c("VP-Shapiro=0.8303"),bty="n")

qqnorm(residuals(modelo3), col=4);qqline(residuals(modelo3))
legend("topleft",legend=c("VP-Shapiro=0.7928"),bty="n")

qqnorm(residuals(modelo4), col="purple");qqline(residuals(modelo4))
legend("topleft",legend=c("VP-Shapiro=0.8615"),bty="n")
```


