---
title: "Codigos"
author: "Jennifer Salazar"
date: "26/8/2021"
output: html_document
---

```{r setup, include=FALSE}
knitr::opts_chunk$set(echo = TRUE)
```

Librerias

```{r}
library(pdR)
library(forecast)
library(lmtest)
library(fANCOVA)
library(TSA)
library(uroot)
```


1. Análisis descriptivo y test HEGY de raıces unitarias estacionales, usando los primeros n = 216 datos de la serie.

Lectura de Datos 

```{r}
# Lectura de los datos
datos=read.table("anex-EMMET-dic2019-Fabricacion de otros productos quimicos (1).csv",header=T,sep=";",skip=14,dec=",",colClasses=c(rep("NULL",4),"numeric",rep("NULL",6)))
datos=ts(datos,freq=12,start=c(2001,1))


#Defina longitud serie recortada
n=length(datos)-12 #En este ejemplo se recortan 12 datos
t=1:n

#Serie recortada
yt=ts(datos[t],freq=12,start=c(2001,1))

# Para el pronostico
tnuevo=(n+1):length(datos)
ytf=ts(datos[tnuevo],freq=12,start=c(2019,1)) #Datos para la validación cruzada
```


a) Describa brevemente los patrones de la serie: tendencia, estacionalidad, presencia de ciclos y la varianza; explique
por que se puede o no considerar la tendencia y la estacionalidad como de tipo global.

Gráfica de la serie recortada

```{r}
par(pty="s")
plot(yt, lwd=2, xlab="Tiempo", ylab = "Producción nominal", col = '#717D7E', main="Serie original")
grid()
```

(Decir todo lo que vemos a partir de la serie)

Como aplicar en R diferencias regulares y estacionales a una serie de tiempo

```{r}
Yt <- yt
difd1 <- diff(Yt)
difD12 <- diff(Yt,lag=12)
difdD12 <- diff(diff(Yt,lag=12))
```


b) Si la serie es de varianza constante, presente y analice las siguientes graficas

* de la serie recortada y su ACF muestral,

```{r}

plot(Yt, lwd=2, xlab="Tiempo", ylab = "Producción nominal", col = 'cyan4', main = "Serie original", cex.main=0.7)
grid()


acf(as.numeric(Yt),ci.type="ma",lag.max=36,lwd=2,main="",cex.lab=0.5,cex.axis=0.5)
title(main="ACF serie original",cex.main=0.5)
```



* de su primera diferencia regular ∇Yt y su ACF muestral

```{r}

plot(difd1, lwd=2, xlab="Tiempo", ylab = "Producción nominal", col = 'cyan4', main="Serie primera diferencia regular", cex.main=0.7)
grid()

acf(as.numeric(difd1),ci.type="ma",lag.max=36,lwd=2,main="",cex.lab=0.5,cex.axis=0.5)
title(main="ACF primera diferencia regular",cex.main=0.5)
abline(v=c(12,24,36),lty=2,col=2)
```


* de su primera diferencia estacional ∇12Yt y su ACF muestral

```{r}
plot(difD12, lwd=2, xlab="Tiempo", ylab = "Producción nominal", col = 'cyan4', cex.main=0.7, main="Serie primera diferencia estacional")
grid()

acf(as.numeric(difD12),ci.type="ma",lag.max=36,lwd=2,main="",cex.lab=0.5,cex.axis=0.5)
title(main="ACF primera diferencia estacional",cex.main=0.5)
abline(v=c(12,24,36),lty=2,col=2)
```


* de la serie diferenciada por tendencia y estacionalidad (o sea ∇∇12Yt) y su ACF muestral

```{r}
plot(difdD12, lwd=2, xlab="Tiempo", ylab = "Producción nominal", col = 'cyan4', cex.main=0.7, main="Serie diferencia regular y estacional (d=D=1)")
grid()

acf(as.numeric(difdD12),ci.type="ma",lag.max=36,lwd=2,main="",cex.lab=0.5,cex.axis=0.5)
title(main="ACF diferencia regular y estacional (d=D=1)",cex.main=0.5)
abline(v=c(12,24,36),lty=2,col=2)
```



Ejecución del test HEGY

```{r}
#Test Hegy sobre serie recortada
library(pdR)
HEGY.test(wts=yt,itsd=c(0,0,c(0)),selectlags=list(mode="aic", Pmax=12))$stats
```


**ACF de la serie y de las diferencias regular y estacionales:**

Lo siguiente no se utiliza solo es una ejemplificación de la profesora


```{r}
acf(as.numeric(Yt),ci.type="ma",lag.max=36,lwd=2,main="",cex.lab=0.5,cex.axis=0.5)
title(main="ACF Yt",cex.main=0.5)

acf(as.numeric(difd1),ci.type="ma",lag.max=36,lwd=2,main="",cex.lab=0.5,cex.axis=0.5)
title(main="ACF diferencia regular",cex.main=0.5)
abline(v=c(12,24,36),lty=2,col=2)

pacf(as.numeric(difd1),lag.max=36,lwd=2,main="",cex.lab=0.5,cex.axis=0.5)
title(main="PACF diferencia regular",cex.main=0.5)
abline(v=c(12,24,36),lty=2,col=2)

acf(as.numeric(difdD12),ci.type="ma",lag.max=36,lwd=2,main="",cex.lab=0.5,cex.axis=0.5)
title(main="ACF diferencia regular y estacional (d=D=1)",cex.main=0.5)
abline(v=c(12,24,36),lty=2,col=2)


pacf(as.numeric(difdD12),lag.max=36,lwd=2,main="",cex.lab=0.5,cex.axis=0.5)
title(main="ACF diferencia regular y estacional (d=D=1)",cex.main=0.5)
abline(v=c(12,24,36),lty=2,col=2)
```




**Como ajustar y pronosticar un SARIMA(p,d,q) × (P,D,Q)[s] sin deriva y con todos los coeficientes**

Ajuste y pronostico del modelo 1 ARIMA(8,1,2)(0,1,1)[12]

Ecuación:

modelo 1 ARIMA(8,1,2)(0,1,1)[12]

$$\phi_8(B)  ∇^1_{12}
∇^dYt = \theta_2(B) \Theta_1(B^{12})Et$$

$$(1-\phi_1B-\phi_2B^2-\phi_3B^3-\phi_4B^4-\phi_5B^5-\phi_6B^6-\phi_7B^7-\phi_8B^8)(1-B)(1-B^{12})Y_t=(1+\theta_1+\theta_2B^2)(1+\Theta_1B^{12})E_t, ~con~ \{E_t\}_t~un~R.B \sim N(0, \sigma^2)$$

```{r}
modelo1=Arima(yt,order=c(8,1,2),seasonal=list(order=c(0,1,1)),method="ML")
coeftest(modelo1) 

pronostico1=ts(as.data.frame(forecast(modelo1,h=12,level=95)),freq=12,start=c(2019,1))
pronostico1

medidas_pron_1 <- accuracy(pronostico1[,1],ytf)
```

#######################################################################


Ajuste y pronostico del modelo 2 ARIMA(1,0,2)(0,1,1)[12] con deriva:

Ecuación:

modelo 2 ARIMA(1,0,2)(0,1,1)[12] con deriva:

$$\phi_1(B)  ∇^1_{12}Yt = \delta + \theta_2(B) \Theta_1(B^{12})Et$$

$$(1-\phi_1B)(1-B^{12})Y_t=\delta+ (1+\theta_1+\theta_2B^2)(1+\Theta_1B^{12})E_t, ~con~ \{E_t\}_t~un~R.B \sim N(0, \sigma^2)$$



```{r}
modelo2=Arima(yt,order=c(1,0,2),seasonal=list(order=c(0,1,1)),method="ML", include.drift = T)
coeftest(modelo2) 

pronostico2=ts(as.data.frame(forecast(modelo2,h=12,level=95)),freq=12,start=c(2019,1))
pronostico2

medidas_pron_2 <- accuracy(pronostico2[,1],ytf)
```




**identificación con armasubsets().**

Modelo 3

```{r}
win.graph(heigh=5,width=9) 
plot(armasubsets(difdD12,nar=12,nma=12,y.name='AR',ar.method='ols'))
```

Parametros sombreados:

(Hacer la tabla)

$$\phi_1, \phi_2, \phi_6, \phi_7, \theta_4, \Theta_1$$

* Parte AR regular:$\phi_1, \phi_2, \phi_6, \phi_7$, entonces p=7 y $\phi_7(B)=1-\phi_1B-\phi_2B^2-\phi_6B^6-\phi_7B^7$
* Parte MA regular:$\theta_4$, entonces q=4 y $\theta_4(B)=1+\theta_4B^4$
* Parte AR estacional: No hay
* Parte MA estacional: $\Theta_1$, entonces Q=1 y $\Theta_1(B^{12})=1+\Theta_1B^{12}$

Por lo tanto el modelo es un: $SARIMA(7,1,4)(0,1,1)[12]$


$$(1-\phi_1B-\phi_2B^2-\phi_6B^6-\phi_7B^7)(1-B)(1-B^{12})Y_t=(1+\theta_4B^4)(1+\Theta_1B^{12})E_t, ~con~ \{E_t\}_t~un~R.B \sim N(0, \sigma^2)$$

Ajuste y pronostico del modelo 3 

Por ejemplo, para ajustar sin deriva y pronosticar un SARIMA(7,1,4)×(0,1,1)[12], con $\phi_j \neq 0$, para j = 1, 2, 6, 7, $\theta_i \neq 0$, para
i = 4, y $\Theta_l \neq 0$ para l = 1, y asumiendo que Yt ya tiene formato de serie de tiempo con frecuencia s = 12:

```{r}
modelo3 <- Arima(yt,order=c(7,1,4),seasonal=list(order=c(0,1,1)),
fixed=c(NA,NA,0,0,0,NA, NA,rep(0,3),NA,NA),method="ML")

coeftest(modelo3)
pronostico3=ts(as.data.frame(forecast(modelo3,h=12,level=95)),freq=12,start=c(2019,1))
pronostico3

medidas_pron_3 <- accuracy(pronostico3[,1],ytf)
```




Modelo 4


```{r}
win.graph(heigh=5,width=9)
plot(armasubsets(difdD12,nar=18,nma=18,y.name='AR',ar.method="ols"))
```

Parametros sombreados

(Hacer tabla)

$$\phi_1, \phi_2, \phi_8, \theta_4, \Theta_1, \theta_6 \Theta_1$$

Ademas se incluye el $\theta_6$

* Parte AR regular:$\phi_1, \phi_2, \phi_8$, entonces p=8 y $\phi_8(B)=1-\phi_1B-\phi_2B^2-\phi_8B^8$
* Parte MA regular:$\theta_4, \theta_6$, entonces q=6 y $\theta_6(B)=1+\theta_4B^4+\theta_6B^6$
* Parte AR estacional: No hay
* Parte MA estacional:$\Theta_1$, entonces Q=1 y $\Theta_1(B^{12})=1+\Theta_1B^{12}$

Por lo tanto el modelo es un: $SARIMA(8,1,6)(0,1,1)[12]$


$$(1-\phi_1B-\phi_2B^2-\phi_8B^8)(1-B)(1-B^{12})Y_t=(1+\theta_4B^4+\theta_6B^6)(1+\Theta_1B^{12})E_t, ~con~ \{E_t\}_t~un~R.B \sim N(0, \sigma^2)$$

Ajuste y pronostico del modelo 4 

Por ejemplo, para ajustar sin deriva y pronosticar un SARIMA(8,1,6)×(0,1,1)[12], con $\phi_j \neq 0$, para j = 1, 2, 8, $\theta_i \neq 0$, para
i = 4, 6 y $\Theta_l \neq 0$ para l = 1, y asumiendo que Yt ya tiene formato de serie de tiempo con frecuencia s = 12:



```{r}
modelo4 <- Arima(yt,order=c(8,1,6),seasonal=list(order=c(0,1,1)),
fixed=c(NA,NA,rep(0,5),NA, rep(0,3), NA, 0, NA, NA),method="ML")

coeftest(modelo4)
pronostico4=ts(as.data.frame(forecast(modelo4,h=12,level=95)),freq=12,start=c(2019,1))
pronostico4

medidas_pron_4 <- accuracy(pronostico4[,1],ytf)
```

# Gráficas de ajuste de los modelos:


```{r}
#Ajustes

yhatmodelo1 <- modelo1$fitted
yhatmodelo2 <- modelo2$fitted
yhatmodelo3 <- modelo3$fitted
yhatmodelo4 <- modelo4$fitted

```



```{r}
# Modelo 1 
par(pty="s")
plot(yt,main="Ajuste Modelo 1", cex.main=1)
lines(yhatmodelo1,col="salmon", lwd=2)
legend("topleft",legend=c("Real","ajustada"),col=c("black", "salmon"),lwd=2)
grid()

# Modelo 2
plot(yt,main="Ajuste Modelo 2", cex.main=1)
lines(yhatmodelo2,col=3, lwd=2)
legend("topleft",legend=c("Real","ajustada"),col=c(1,3),lwd=2)
grid()

# Modelo 3
plot(yt,main="Ajuste Modelo 3", cex.main=1)
lines(yhatmodelo3,col=4, lwd=2)
legend("topleft",legend=c("Real","ajustada"),col=c(1,4),lwd=2)
grid()

# Modelo 4
plot(yt,main="Ajuste Modelo 4", cex.main=1)
lines(yhatmodelo4,col="purple", lwd=2)
legend("topleft",legend=c("Real","ajustada"),col=c("black","purple"),lwd=2)
grid()
```



Punto 2 a)


```{r}
acf(as.numeric(difdD12),ci.type="ma",lag.max=36,lwd=2,main="",cex.lab=0.5,cex.axis=0.5)
title(main="ACF diferencia regular y estacional (d=D=1)",cex.main=0.5)
abline(v=c(12,24,36),lty=2,col=2)


pacf(as.numeric(difdD12),lag.max=36,lwd=2,main="",cex.lab=0.5,cex.axis=0.5)
title(main="ACF diferencia regular y estacional (d=D=1)",cex.main=0.5)
abline(v=c(12,24,36),lty=2,col=2)
```


Punto 2 b)


```{r}
auto.arima(yt,ic="aic",seasonal.test="ocsb")
auto.arima(yt,ic="aic",seasonal.test="ch")
auto.arima(yt,ic="aic",seasonal.test="seas")
auto.arima(yt,ic="bic",seasonal.test="ocsb")
auto.arima(yt,ic="bic",seasonal.test="ch")
auto.arima(yt,ic="bic",seasonal.test="seas")
```



$$Y_t~un~ARIMA(1,1,1)(1,0,0)[12]~sin~deriva:\\
(1-\phi_1B)(1-\Phi_1B^{12})(1-B)Y_t = (1+\theta_1B)E_t, \\
con~ \{E_t\}_t~un~R.B \sim N(0, \sigma^2)$$




$$Y_t~un~ARIMA(1,0,2)(0,1,1)[12]~con~deriva:\\
(1-\phi_1B)(1-B^{12})Y_t = \delta + (1+\theta_1B+\theta_2 B^2)(1-\Theta_1B^{12})E_t, \\
con~ \{E_t\}_t~un~R.B \sim N(0, \sigma^2)$$



$$Y_t~un~ARIMA(0,1,1)(1,0,0)[12]~sin~deriva:\\
(1-\Phi_1B^{12})(1-B)Y_t = (1+\theta_1B)E_t, \\
con~ \{E_t\}_t~un~R.B \sim N(0, \sigma^2)$$


**Calculo de exp(C∗n(p)) en modelos ARIMA(p,d,q)(P,D,Q)[s]:**


```{r}
#Creando funci´on usuario crit.inf.resid() para calcular C*n(p)
crit.inf.resid=function(residuales,n.par,AIC="TRUE"){
  if(AIC=="TRUE"){
    #Calcula AIC
    CI=log(mean(residuales^2))+2*n.par/length(residuales)
  }
  if(AIC=="FALSE"){
    #Calcula BIC
    CI=log(mean(residuales^2))+n.par*log(length(residuales))/length(residuales)
  }
  CI
}


#Tome k igual al total de parametros del modelo, contando incluso la deriva cuando el modelo tenga este parametro
#Si no transformo a Yt:

k1 <- length(coef(modelo1)[coef(modelo1)!=0])
AICmodelo1=exp(crit.inf.resid(residuales=residuals(modelo1),n.par=k1))
BICmodelo1=exp(crit.inf.resid(residuales=residuals(modelo1),n.par=k1,AIC="FALSE"))


k2 <- length(coef(modelo2)[coef(modelo2)!=0])
AICmodelo2=exp(crit.inf.resid(residuales=residuals(modelo2),n.par=k2))
BICmodelo2=exp(crit.inf.resid(residuales=residuals(modelo2),n.par=k2,AIC="FALSE"))


k3 <- length(coef(modelo3)[coef(modelo3)!=0])
AICmodelo3=exp(crit.inf.resid(residuales=residuals(modelo3),n.par=k3))
BICmodelo3=exp(crit.inf.resid(residuales=residuals(modelo3),n.par=k3,AIC="FALSE"))


k4 <- length(coef(modelo4)[coef(modelo4)!=0])
AICmodelo4=exp(crit.inf.resid(residuales=residuals(modelo4),n.par=k4))
BICmodelo4=exp(crit.inf.resid(residuales=residuals(modelo4),n.par=k4,AIC="FALSE"))


Modelo <- c("Modelo 1", "Modelo 2", "Modelo 3", "Modelo 4")
p <- c(k1, k2, k3, k4)
AIC <- c(AICmodelo1, AICmodelo2, AICmodelo3, AICmodelo4)
BIC <- c(BICmodelo1, BICmodelo2, BICmodelo3, BICmodelo4) 

medidas_ajuste <- data.frame(Modelo, p, AIC, BIC)
medidas_ajuste

```

(Poner los AIC y BIC en forma de tabla)


$$
\begin{array}{|c|c|c|}
\hline
Modelo & p &AIC &BIC \\
\hline
Modelo~1 & 11 &11.67448 &13.86399 \\
Modelo~2 & 5 &12.43720 &13.44790 \\
Modelo~3 & 6 &11.94935 &13.12389 \\
Modelo~4 & 6 &11.73588 &12.88944 \\
\hline
\end{array}
$$



## Análisis de residuales


```{r}
par(pty="s")
plot(residuals(modelo1), xlab = "Tiempo", ylab = "Residuales",col = "salmon")
abline(h=c(-2*sqrt(modelo1$sigma2),0,2*sqrt(modelo1$sigma2)),lty=2,col=2)
legend("bottomright", legend = "Modelo 1", col = "salmon", lty = 1)
grid()

plot(residuals(modelo2), xlab = "Tiempo", ylab = "Residuales",col =3)
abline(h=c(-2*sqrt(modelo2$sigma2),0,2*sqrt(modelo2$sigma2)),lty=2,col=2)
legend("bottomright", legend = "Modelo 2", col = 3, lty = 1)
grid()

plot(residuals(modelo3), xlab = "Tiempo", ylab = "Residuales",col = 4)
abline(h=c(-2*sqrt(modelo3$sigma2),0,2*sqrt(modelo3$sigma2)),lty=2,col=2)
legend("bottomright", legend = "Modelo 3", col = 4, lty = 1)
grid()

plot(residuals(modelo4), xlab = "Tiempo", ylab = "Residuales",col = "purple")
abline(h=c(-2*sqrt(modelo4$sigma2),0,2*sqrt(modelo4$sigma2)),lty=2,col=2)
legend("bottomright", legend = "Modelo 4", col = "purple", lty = 1)
grid()
```


```{r}
par(pty="s")
plot(modelo1$fitted,residuals(modelo1),xlab = "Valores Ajustados", ylab = "Residuales", col = "salmon")
abline(h=c(-2*sqrt(modelo1$sigma2),0,2*sqrt(modelo1$sigma2)),lty=2,col=2)
grid()
legend("bottomright", legend = "Modelo 1", col = "salmon", lty = 1)

plot(modelo2$fitted,residuals(modelo2),xlab = "Valores Ajustados", ylab = "Residuales", col = 3)
abline(h=c(-2*sqrt(modelo2$sigma2),0,2*sqrt(modelo2$sigma2)),lty=2,col=2)
grid()
legend("bottomright", legend = "Modelo 2", col = 3, lty = 1)

plot(modelo3$fitted,residuals(modelo3),xlab = "Valores Ajustados", ylab = "Residuales", col = 4)
abline(h=c(-2*sqrt(modelo3$sigma2),0,2*sqrt(modelo3$sigma2)),lty=2,col=2)
grid()
legend("bottomright", legend = "Modelo 3", col = 4, lty = 1)

plot(modelo4$fitted,residuals(modelo4),xlab = "Valores Ajustados", ylab = "Residuales", col = "purple")
abline(h=c(-2*sqrt(modelo4$sigma2),0,2*sqrt(modelo4$sigma2)),lty=2,col=2)
grid()
legend("bottomright", legend = "Modelo 4", col = "purple", lty = 1)
```


ACF de los residuales


```{r}
par(pty="s")
acf(as.numeric(residuals(modelo1)),ci.type="ma",lag.max=36,main="ACF residuos Modelo 1",ci.col=2, col="salmon", lwd=2)

acf(as.numeric(residuals(modelo2)),ci.type="ma",lag.max=36,main="ACF residuos Modelo 2",ci.col=2, col=3, lwd=2)

acf(as.numeric(residuals(modelo3)),ci.type="ma",lag.max=36,main="ACF residuos Modelo 3",ci.col=2, col=4, lwd=2)

acf(as.numeric(residuals(modelo4)),ci.type="ma",lag.max=36,main="ACF residuos Modelo 4",ci.col=2, col="purple", lwd=2)
```


```{r}
par(pty="s")
pacf(as.numeric(residuals(modelo1)),lag.max=36,main="PACF residuos Modelo 1",ci.col=2, col="salmon", lwd=2)

pacf(as.numeric(residuals(modelo2)),lag.max=36,main="PACF residuos Modelo 2",ci.col=2, col=3, lwd=2)

pacf(as.numeric(residuals(modelo3)),lag.max=36,main="PACF residuos Modelo 3",ci.col=2, col=4, lwd=2)

pacf(as.numeric(residuals(modelo4)),lag.max=36,main="PACF residuos Modelo 4",ci.col=2, col="purple", lwd=2)
```

Test Ljung Box


```{r}
#Funci´on usuario para obtener resultados Ljung-Box
#como se presentan en estas notas de clase
BP.LB.test=function(serie,maxlag,type="Box"){
  aux=floor(maxlag/6);
  X.squared=c(rep(NA,aux))
  df=c(rep(NA,aux))
  p.value=c(rep(NA,aux))
  for(i in 1:aux){
    test=Box.test(serie,lag=(6*i),type=type)
    X.squared[i]=test[[1]]
    df[i]=test[[2]]
    p.value[i]=test[[3]]
  }
  lag=6*c(1:aux)
  14
  teste=as.data.frame(cbind(X.squared,df,p.value))
  rownames(teste)=lag
  teste
}
```


```{r}
#Test Ljung-Box para residuales de los modelos 1 a 6
BP.LB.test(residuals(modelo1),36,type="Ljung")
BP.LB.test(residuals(modelo2),36,type="Ljung")
BP.LB.test(residuals(modelo3),36,type="Ljung")
BP.LB.test(residuals(modelo4),36,type="Ljung")
```



```{r}
#Test Shapiro para residuales de los modelos 1, 3 y 4
shapiro.test(residuals(modelo1))
shapiro.test(residuals(modelo3))
shapiro.test(residuals(modelo4))
```



```{r}
#Gr´afico Normalidad solo para modelos 1, 3 y 4
par(pty="s")
qqnorm(residuals(modelo1), col="salmon");qqline(residuals(modelo1))
legend("topleft",legend=c("VP-Shapiro=0.8303"),bty="n")

qqnorm(residuals(modelo3), col=4);qqline(residuals(modelo3))
legend("topleft",legend=c("VP-Shapiro=0.7928"),bty="n")

qqnorm(residuals(modelo4), col="purple");qqline(residuals(modelo4))
legend("topleft",legend=c("VP-Shapiro=0.8615"),bty="n")
```


tabla de medidas de pronostico


```{r}
#Funci´on para calcular la amplitud de los I.P
amplitud=function(LIP,LSP){
a=LSP-LIP
am=mean(a)
am
}
#Funci´on para calcular la cobertura de los I.P
cobertura=function(real,LIP,LSP){
I=ifelse(real>=LIP & real<=LSP,1,0)
p=mean(I)
p
}
```




```{r}
#Amplitud y cobertura de los I.P
Amplitud1=amplitud(LIP=pronostico1[,2],LSP=pronostico1[,3])
Cobertura1=cobertura(real=ytf,LIP=pronostico1[,2],LSP=pronostico1[,3]) 


Amplitud2=amplitud(LIP=pronostico2[,2],LSP=pronostico2[,3])
Cobertura2=cobertura(real=ytf,LIP=pronostico2[,2],LSP=pronostico2[,3]) 


Amplitud3=amplitud(LIP=pronostico3[,2],LSP=pronostico3[,3])
Cobertura3=cobertura(real=ytf,LIP=pronostico3[,2],LSP=pronostico3[,3]) 

Amplitud4=amplitud(LIP=pronostico4[,2],LSP=pronostico4[,3])
Cobertura4=cobertura(real=ytf,LIP=pronostico4[,2],LSP=pronostico4[,3]) 
```

```{r}
medidas_pron_1
medidas_pron_2
medidas_pron_3
medidas_pron_4

RMSE <- c(medidas_pron_1[2],medidas_pron_2[2],medidas_pron_3[2],medidas_pron_4[2])
MAE <- c(medidas_pron_1[3],medidas_pron_2[3],medidas_pron_3[3],medidas_pron_4[3])
MAPE <- c(medidas_pron_1[5],medidas_pron_2[5],medidas_pron_3[5],medidas_pron_4[5])

Amplitud <- c(Amplitud1, Amplitud2, Amplitud3, Amplitud4)
Cobertura <- c(Cobertura1,Cobertura2, Cobertura3, Cobertura4)

df_medidas_pron <- data.frame(Modelo = Modelo, RMSE = RMSE, MAE=MAE, MAPE=MAPE, Amplitud=Amplitud, Cobertura=Cobertura)

df_medidas_pron
```







$$
\begin{array}{|c|c|c|}
\hline
Modelo&RMSE&MAE&MAPE(\%)&Amplitud&Cobertura(\%)\\
\hline
Modelo~1&3.195849&2.807686&2.707103&17.27366&100\\
Modelo~2&4.066504&3.504108&3.333741&17.19563&100\\
Modelo~3&3.012461&2.501449&2.424552&19.28904&100\\
Modelo~4&3.049536&2.372956&2.309238&19.06903&100\\
\hline
\end{array}
$$


Grafico de pronosticos 


```{r}
ytpron1 <- pronostico1[,1]
ytpron2 <- pronostico2[,1]
ytpron3 <- pronostico3[,1]
ytpron4 <- pronostico4[,1]


```



```{r}
#Grafico para comparar pron´osticos puntuales
par(pty="s")
plot(ytf,type="b",pch=19,col=1,lwd=2,ylim=c(80,115), xaxt="n")
axis(1,at=time(ytf),labels=c("Ene2019","Feb2019","Mar2019","Abr2019", "May2019", "Jun2019", "Jul2019", "Ago2019", "Sep2019", "Oct2019", "Nov2019", "Dic2019"), las=2, cex.axis=0.7)
lines(ytpron1,pch=1,col="salmon",type="b",lwd=2)
lines(ytpron2,pch=2,type="b",col=3,lwd=2)
lines(ytpron3,pch=3,type="b",col=4,lwd=2)
lines(ytpron4,pch=4,type="b",col="purple",lwd=2)
legend("bottomright",legend=c("Real","Modelo1","Modelo2","Modelo3","Modelo4"),
pch=c(19,1:4),col=c(1,"salmon",2:3,"purple"),lwd=2)
grid()
```





Parte final: Conclusiones


Ajuste de los modelos 


```{r}
mes <- seasonaldummy(yt) #Matriz con las 11 primeras variables Indicadoras mes


#Separando una a una las 11 variables indicadoras

I1 <- mes[,1]
I2 <- mes[,2]
I3 <- mes[,3]
I4 <- mes[,4]
I5 <- mes[,5]
I6 <- mes[,6]
I7 <- mes[,7]
I8 <- mes[,8]
I9 <- mes[,9]
I10 <- mes[,10]
I11 <- mes[,11]


mesnuevo <- seasonaldummy(yt, h=12)
#Separando una a una las 11 indicadoras para los tiempos de pron?stico
I1n=mesnuevo[,1]
I2n=mesnuevo[,2]
I3n=mesnuevo[,3]
I4n=mesnuevo[,4]
I5n=mesnuevo[,5]
I6n=mesnuevo[,6]
I7n=mesnuevo[,7]
I8n=mesnuevo[,8]
I9n=mesnuevo[,9]
I10n=mesnuevo[,10]
I11n=mesnuevo[,11]

```






Modelo 1b


```{r}
modelo1b <- lm(yt~t+I(t^2)+I1+I2+I3+I4+I5+I6+I7+I8+I9+I10+I11)
summary(modelo1b)
```

Modelo 2b


```{r}
t=1:n
t2=t^2

yt=ts(datos[t],freq=12,start=c(2001,1)) #serie recortada


#Defina la matriz de variables indicadoras
Indicadoras=seasonaldummy(yt)

X=cbind(t,t2,Indicadoras)

#Definiendo variables para pronósticos
tnuevo=(n+1):length(datos)
t2nuevo=tnuevo^2
Indicadorasnuevo=seasonaldummy(yt,h=12) 

Xnuevo=cbind(t=tnuevo,t2=t2nuevo,Indicadoras=Indicadorasnuevo) #matriz predictores en el pronóstico
ytf=ts(datos[tnuevo],freq=12,start=c(2019,1)) 
```


```{r}
#indique el valor correspondiente a p y q en la función Arima, así como la matriz de predictores X en xreg=X y
#el vector para argumento fixed
modelo2b <- Arima(yt,order=c(16,0,17),xreg=X, fixed=c(rep(NA,3), rep(0,7), NA, rep(0,4), NA, rep(0,15), NA, NA,rep(NA,14)),  method="ML")

coeftest(modelo2b)
```


Modelo 3b

```{r}
modelo3b <- Arima(yt,order=c(8,1,6),seasonal=list(order=c(0,1,1)),
fixed=c(NA,NA,rep(0,5),NA, rep(0,3), NA, 0, NA, NA),method="ML")

coeftest(modelo3b)
```




Modelo 4b


## Ajuste modelo 3 Descomposición aditiva & Loess cuadrático


```{r}

#Creando función para extraer correctamente estimaciones de los efectos estacionales 𝜹𝒊 por filtro de descomposición
factoresdeltai=function(descom,s,estacionini){
if(estacionini==1){
deltasi=descom$figure
}
if(estacionini!=1){
j=estacionini;deltasi=c(descom$figure[(s-j+2):s],descom$figure[1:(s-j+1)])
}
deltasi
}

#Descomposición aditiva de la serie recortada
descom=decompose(yt,type="additive")

s=12 #Longitud del periodo estacional

#Componente estacional estimada de la descomposición de la serie recortada
St=descom$seasonal


deltas_i=factoresdeltai(descom=descom,s=12,estacionini=1) #Obteniendo los s factores estacionales estimados


#el período es s=12 y la serie arranca en estación 1
deltas <- data.frame(deltas_i)


#Pronósticos para la componente estacional usando estimaciones del filtro de descomposición clásica

#los pronósticos inician en enero 2019 y terminan en diciembre 2019

i=c(1,2,3,4,5,6,7,8,9,10,11,12) #identificando la estación correspondiente a los m=12 períodos de pronósticos

Stnuevo=deltas_i[i] #Asignando el valor de St a los periodos a pronosticar
Stnuevo=ts(Stnuevo,frequency=12,start=c(2019,1)) #convirtiendo en serie de tiempo al pronóstico de St
Stnuevo

#Desestacionalizando o ajustando estacionalmente a la serie recortada, según modelo aditivo
ytd=yt-St

#LOESS cuadrático (AICC) sobre serie desestacionalizada
modelo4b=loess.as(t,ytd,degree=2,criterion="aicc",family="gaussian",plot=F)
summary(modelo4b)
alfa.optim2=modelo4b$pars$span #guardando el valor óptimo del parámetro alfa
```


```{r}
#Ajustes

yhatmodelo1b <- ts(fitted(modelo1b), start  = c(2001,1), frequency = 12)
yhatmodelo2b<- modelo2b$fitted
yhatmodelo3b <- modelo3b$fitted
modelo4b_Tt <- ts(fitted(modelo4b), start  = c(2001,1), frequency = 12)
yhatmodelo4b <- modelo4b_Tt + St # Ajuste D&LC(AICC)

```


```{r}
# Modelo 1b 
par(pty="s")
plot(yt,main="Ajuste Modelo 1b", cex.main=1)
lines(yhatmodelo1b,col="#2999D1", lwd=2)
legend("topleft",legend=c("Real","ajustada"),col=c("black", "#2999D1"),lwd=2)
grid()

# Modelo 2b
plot(yt,main="Ajuste Modelo 2b", cex.main=1)
lines(yhatmodelo2b,col="#D64653", lwd=2)
legend("topleft",legend=c("Real","ajustada"),col=c("black","#D64653"),lwd=2)
grid()

# Modelo 3b
plot(yt,main="Ajuste Modelo 3b", cex.main=1)
lines(yhatmodelo3b,col="#18CF82", lwd=2)
legend("topleft",legend=c("Real","ajustada"),col=c("black", "#18CF82"),lwd=2)
grid()

# Modelo 4b
plot(yt,main="Ajuste Modelo 4b", cex.main=1)
lines(yhatmodelo4b,col="#E9A81D", lwd=2)
legend("topleft",legend=c("Real","ajustada"),col=c("black","#E9A81D"),lwd=2)
grid()
```




Medidas de ajuste


```{r}
# Modelo 1b
k1b <- length(coef(modelo1b)[coef(modelo1b)!=0]) #numero parametros modelo 1
AIC1b <- exp(crit.inf.resid(residuals(modelo1b),n.par=k1b))
BIC1b <- exp(crit.inf.resid(residuals(modelo1b) ,n.par=k1b, AIC="FALSE"))

#Modelo 2b
k2b <- length(coef(modelo2b)[coef(modelo2b)!=0])
AIC2b<- exp(crit.inf.resid(residuales=residuals(modelo2b),n.par=k2b))
BIC2b<- exp(crit.inf.resid(residuales=residuals(modelo2b),n.par=k2b,AIC="FALSE"))

#Modelo 3b

k3b <- length(coef(modelo3b)[coef(modelo3b)!=0])
AIC3b=exp(crit.inf.resid(residuales=residuals(modelo3b),n.par=k3b))
BIC3b=exp(crit.inf.resid(residuales=residuals(modelo3b),n.par=k3b,AIC="FALSE"))

#Modelo 4b
et4 <- yt - yhatmodelo4b
k4b <- round(modelo4b$enp)+s-1
AIC4b <- exp(crit.inf.resid(residuales=et4,n.par=k4b))
BIC4b <- exp(crit.inf.resid(residuales=et4,n.par=k4b,AIC="FALSE"))


Modelo <- c("Modelo 1b", "Modelo 2b", "Modelo 3b", "Modelo 4b")
p <- c(k1b, k2b, k3b, k4b)
AIC <- c(AIC1b, AIC2b, AIC3b, AIC4b)
BIC <- c(BIC1b, BIC2b, BIC3b, BIC4b) 

medidas_ajuste <- data.frame(Modelo, p, AIC, BIC)
medidas_ajuste
```


$$
\begin{array}{|c|c|c|}
\hline
Modelo&p&AIC&BIC\\
\hline
Modelo~1b&14&16.85948&20.98234\\
Modelo~2b&21&11.24595&15.61388\\
Modelo~3b&6&11.73588&12.88944\\
Modelo~4b&24&11.18417&16.27338\\
\hline
\end{array}
$$


Pronosticos

Modelo 1b
```{r}
ytpron1 <- predict(modelo1b, newdata=data.frame(t=tnuevo, I1=I1n, I2=I2n, I3=I3n, I4=I4n, I5=I5n, I6=I6n, I7=I7n, I8=I8n, I9=I9n, I10=I10n, I11=I11n), interval="prediction")

predmodelo1b <- ts(ytpron1,freq=12,start=c(2019,1))

amplitud(LIP=predmodelo1b[,2],LSP=predmodelo1b[,3])
cobertura(real=ytf,LIP=predmodelo2b[,2],LSP=predmodelo2b[,3])

ytpron1b <- predmodelo1b[,1]
ytpron1b

accuracy(ytpron1b,ytf)
```


Modelo 2b


```{r}
ythat2b=modelo2b$fitted


predmodelo2b=ts(as.data.frame(forecast(modelo2b,xreg=Xnuevo,level=95)),freq=12, start=c(2019,1))
predmodelo2b
ytpron2b=predmodelo2b[,1] #Tomando el pronóstico puntual. Este objeto tiene fechas

#Medidas precisión pronósticos
accuracy(ytpron2b,ytf)
amplitud(LIP=predmodelo2b[,2],LSP=predmodelo2b[,3])
cobertura(real=ytf,LIP=predmodelo2b[,2],LSP=predmodelo2b[,3])
```


Modelo 3b


```{r}
pronostico3b=ts(as.data.frame(forecast(modelo3b,h=12,level=95)),freq=12,start=c(2019,1))
pronostico3b
ytpron3b <- pronostico3b[,1]
accuracy(ytpron3b,ytf)
amplitud(LIP=pronostico3b[,2],LSP=pronostico3b[,3])
cobertura(real=ytf, LIP=pronostico3b[,2],LSP=pronostico3b[,3])

```

Modelo 4b


```{r}
#Pronósticos de la tendencia por loess cuadrático óptimo (AICC)
Ttnuevo4b <- predict(loess(ytd~t,span=alfa.optim2,degree=2,control=loess.control(surface="direct")), data.frame(t=tnuevo),se=FALSE)
Ttnuevo4b <- ts(Ttnuevo4b,freq=12,start=c(2019,1)) #convirtiendo en serie de tiempo al pronóstico de Tt, modelo 3
ytpron4b <- Ttnuevo4b + Stnuevo #Pronóstico puntual Modelo 2
ytpron4b
#Tabla con pronósticos de las componentes y de la serie, Modelo 2
tablapron4b <- cbind(Pron_Tt=Ttnuevo4b,Pron_St=Stnuevo,Pron_serie=ytpron4b)
tablapron4b

accuracy(ytpron4b,ytf)
```


```{r}
#Grafico para comparar pronosticos puntuales
par(pty="s")
plot(ytf,type="b",pch=19,col=1,lwd=2,ylim=c(80,120), xaxt="n")
axis(1,at=time(ytf),labels=c("Ene2019","Feb2019","Mar2019","Abr2019", "May2019", "Jun2019", "Jul2019", "Ago2019", "Sep2019", "Oct2019", "Nov2019", "Dic2019"), las=2, cex.axis=0.7)
lines(ytpron1b,pch=1,col="#2999D1",type="b",lwd=2)
lines(ytpron2b,pch=2,type="b",col="#D64653",lwd=2)
lines(ytpron3b,pch=3,type="b",col="#18CF82",lwd=2)
lines(ytpron4b,pch=4,type="b",col="#E9A81D",lwd=2)
legend("bottomright",legend=c("Real","Modelo 1b","Modelo 2b","Modelo 3b","Modelo 4b"),
pch=c(19,1:4),col=c(1,"#2999D1", "#D64653","#18CF82", "#E9A81D"),lwd=2)
grid()
```

```{r}
# Modelo 1b 
par(pty="s")
plot(yt,main="Ajuste Modelo 1b", cex.main=1)
lines(yhatmodelo1b,col="#2999D1", lwd=2)
legend("topleft",legend=c("Real","ajustada"),col=c("black", "#2999D1"),lwd=2)
grid()

# Modelo 2b
plot(yt,main="Ajuste Modelo 2b", cex.main=1)
lines(yhatmodelo2b,col="#D64653", lwd=2)
legend("topleft",legend=c("Real","ajustada"),col=c("black","#D64653"),lwd=2)
grid()

# Modelo 3b
plot(yt,main="Ajuste Modelo 3b", cex.main=1)
lines(yhatmodelo3b,col="#18CF82", lwd=2)
legend("topleft",legend=c("Real","ajustada"),col=c("black", "#18CF82"),lwd=2)
grid()

# Modelo 4b
plot(yt,main="Ajuste Modelo 4b", cex.main=1)
lines(yhatmodelo4b,col="#E9A81D", lwd=2)
legend("topleft",legend=c("Real","ajustada"),col=c("black","#E9A81D"),lwd=2)
grid()
```
